行　政　法　院　判　決　　　　　　　　　　　　　八十八年度判字第三九七○號
　　原　　　告　甲○○○
　　被　　　告　財政部臺灣省中區國稅局
右當事人間因贈與稅事件，原告不服行政院中華民國八十七年九月五日台八七訴字第
四三八三四號再訴願決定，提起行政訴訟。本院判決如左︰
　　主  文
原告之訴駁回。
　　事  實
緣原告以其台中市第三信用合作社進化分社之定期存款新台幣（以下同）二、五○○
萬元，於民國八十一年五月十六日解約存入其子王卿年及王永慶同合作社定期存款各
一、二五○萬元（定存期間八十一年五月十六日至八十二年五月十六日），復分別提
前於八十一年十月十七日及八十一年十一月十七日解約存入該兩人活期儲蓄存款帳戶
，王永慶存款部分除於八十一年十一月十八日轉存一五○萬元定存外，其餘存款分別
申請台中市第三信用合作社開立合作金庫支票一、二五○萬元及一、一○○萬元作為
支付王卿年、王永慶購買台中市○○區○○段五十二地號土地之價款（持分各二分之
一），案經被告查獲，乃依行為時遺產及贈與稅法第四條規定，核定贈與總額二、五
○○萬元，應補徵稅額七、七三一、二五○元，並依行為時遺產及贈與稅法第四十四
條規定，科以罰鍰七、七三一、二○○元。原告不服，申經復查結果，除罰鍰部分准
予註銷外，其餘未准變更。原告仍不服，循序提起一再訴願，遞遭駁回，遂提起本件
行政訴訟。茲摘兩造訴辯意旨於次：
原告起訴意旨及補充理由略謂︰一、遺產及贈與稅法於八十四年一月十三日修正，修
正前第五條第三款固規定以自己之資金，無償為他人購買財產者，其資金以贈與論課
徵贈與稅，然於修正後之同條款增列「但該財產為不動產者，其不動產」，又「遺產
及贈與財產價值之計算，以被繼承人死亡時或贈與人贈與時之時價為準」，「本條文
修正前發生死亡事實或贈與行為之案件，於本條修正公布生效日尚未核課或尚未核課
確定者，其估價適用前項規定辦理」，「第一項所稱時價，土地以公告土地現值或評
定標準價格為準；房屋以評定標準價格為準」。為同法第十條定有明文，本件既係尚
未核課確定之案件，揆之上開第十條之規定，自應適用當期之公告現值計算贈與總額
作為課徵贈與稅計算之依據。亦即八十四年一月十三日以前發生贈與行為之案件而於
八十四年一月十五日尚未核課或核課確定者，其贈與財產之「估價」一律優先適用同
法條第一、三項之規定。再訴願決定認本案無修正後第十條第二項條文之適用，其所
述應非可採。否則，修正後之第十條第二項則將形同具文。原處分、訴願及再訴願決
定忽視該法條之存在，顯有應適用法律而未適用之違法情事。二、原處分、訴願及再
訴願決定一再指稱八十四年一月十三日修正後遺產及贈與稅法第五條第三款並無明文
規定，得追溯既往未確定案件，依實體從舊法理原則，本件贈與金額之計算，仍應依
首揭行為時規定按「出資額」核定，然修正後第十條第二項對於未核課確定之案件，
既已明定仍有適用之情事，特別規定依同法第一、三項之規定核定，被告機關卻一再
執「實體從舊」之法律原則，而未注意同法第十條第二項之特別規定，其法律見解，
自有可議。三、稅捐稽徵法第四十八條之三立法意旨為「立法委員提案以行政罰可否
援用刑法的「從新從輕」原則，各界看法相當分歧，為杜爭議，使徵納雙方都有明確
法律原則可以適用，爰增訂本條條文，俾資明確」。本件究係以行為時抑行為後目前
現行遺產及贈與稅法第五條第三款但書之適用﹖原處分機關認補徵贈與稅應以資金而
原告即納稅義務人認應以公告現值為基準補徵贈與稅，對納稅義務人言，係增加其支
出之一種處罰，自仍應有從新從輕之適用，亦即本件應適用修正後之遺產之贈與稅法
第五條第三款但書之規定。四、稅捐稽徵法第四十八條之三既已明定原則適用裁處時
之法律，該裁處並未明究係裁處「罰鍰」抑裁處「本稅之補徵多寡」稅捐機關不論
罰鍰抑本稅補徵多寡之處分行為，均係為「裁處行為」公權力之運作，焉可限縮解釋
僅限於裁處罰鍰，不包括本稅之補徵。罰鍰為法律之實體規定，至應否補徵遺產稅﹖
補繳多少遺產稅亦係徵免與否之法律實體規定，二者既均為法律之實體規定與適用，
何能強解割裂為罰鍰始有從新從輕（優）原則之適用，至核定開徵稅額之高低則無從
新從輕原則之適用。請判決撤銷一再訴願決定及原處分等語。
被告答辯意旨略謂︰按「本法稱贈與，指財產所有人以自己之財產無償給予他人，經
他人允受而生效力之行為。」「財產之移動具有左列各款情形之一者，以贈與論，依
本法規定，課徵贈與稅．．．三以自己之資金，無償為他人購置財產者，其資金。」
為行為時遺產及贈與稅法第四條第二項及第五條第三款所規定。本件原告不服被告原
核定之贈與總額二、五○○萬元及罰鍰七、七三一、二○○元，依法申請復查。經本
局復查結果，除罰鍰部分准予註銷外，原告係以自有資金無償為其子購置土地，核屬
行為時遺產及贈與稅法第五條第三款之贈與行為。惟依原告提示之不動產買賣契約書
，上開土地價款為二、五五○萬元，按行為時遺產及贈與稅法第五條第三款規定，應
按其出資額二、五五○萬元核定贈與總額，惟基於行政救濟不得為更不利於行政救濟
人之決定，原核定贈與總額二、五○○萬元，仍予維持。又系爭贈與日為八十一年間
，而八十四年一月十三日修正後遺產及贈與稅法第五條第三款並無明文規定追溯既往
未確定案件，依實體從舊原則，系爭贈與金額之計算，仍應依首揭行為時規定按出資
額核定。至原告一再執詞主張依修正後遺產及贈與稅法第十條第二項規定，對未核課
確定案件者，有追溯適用，是本件應依公告現值核課乙節。因本案其贈與標的為價金
，既無從高認定之爭議，亦無按公告現值評價之適用，自無引用本項規定之餘地。是
其主張顯有誤解，於法未合，併予明。另本案亦無稅捐稽徵法第一條之一及四十八
條之三規定之適用，是以原告之主張顯無足採。請判決駁回原告之訴等語。
　　理  由
按「凡經常居住中華民國境內之中華民國國民就其在中華民國境內或境外之財產為贈
與者，應依本法規定，課徵贈與稅。」；「本法稱財產，指動產、不動產及其他一切
有財產價值之權利。」；「本法稱贈與，指財產所有人以自己之財產無償給予他人，
經他人允受而生效力之行為。」；「財產之移動具有左列各款情形之一者，以贈與論
，依本法規定，課徵贈與稅．．．三以自己之資金，無償為他人購置財產者，其資金
。」為行為時遺產及贈與稅法第三條第一項、第四條第一項、第二項及第五條第三款
所規定。又「稅捐稽徵法第四十八條之三規定『納稅義務人違反本法或稅法之規定，
適用裁處時之法律。』所謂『裁處』係指違反稅捐稽徵法或其他稅法規定應裁處罰鍰
而言，尚不包括本稅在內。」；「依遺產及贈與稅法第五條規定，以贈與論課徵贈與
稅之案件，自本函發布之日起，行政機關應先通知當事人於收到通知後十日內申報，
如逾限仍未申報，並經課稅確定者，始得依同法第四十四條規定處罰。」業經財政部
八十五年十月九日台財稅字第八五一九一九四六五號函及七十六年五月六日台財稅第
七五七一七一六號函分別函釋在案。查本件原告以其台中市第三信用合作社進化分社
之定期存款新台幣（以下同）二、五○○萬元，於八十一年五月十六日解約存入其子
王卿年及王永慶同合作社定期存款各一、二五○萬元，復分別提前於八十一年十月十
七日及八十一年十一月十七日解約存入該兩人活期儲蓄存款帳戶，王永慶存款部分除
於八十一年十一月十八日轉存一五○萬元定存外，其餘存款分別申請台中市第三信用
合作社開立合作金庫支票一、二五○萬元及一、一○○萬元作為支付王卿年、王永慶
購買台中市○○區○○段五十二地號土地之價款，案經被告查獲，乃依行為時遺產及
贈與稅法第四條規定，核定贈與總額二、五○○萬元，應補徵稅額七、七三一、二五
○元，並依行為時遺產及贈與稅法第四十四條規定，科以罰鍰七、七三一、二○○元
，原告不服，申經復查結果，以行為時遺產及贈與稅法第四條規定，贈與人與受贈人
間需有贈與意思表示一致始得成立。本件經依原告提示系爭不動產土地買賣契約書及
資金流程與用途觀之，原告顯為購買土地贈與其子，為製作購地資金流程，遂於八十
一年五月十六日以自有資金二、五○○萬元存入其子兩人名下定期存款，旋於八十一
年十月十七日及同年十一月十七日解約支付土地款，從而原告主張定期存款解約行為
純係其婦兩人所為，其子均不知悉，更無從允受，非屬遺產及贈與稅法第四條規定贈
與行為，贈與標的應係為子購買土地一節，尚可採信。準此，原告係以自有資金無償
為其子購買土地，核屬行為時遺產及贈與稅法第五條第三款之贈與行為。惟依原告提
示不動產買賣契約書，上開土地價款為二、五五○元萬元，按行為時遺產及贈與稅法
第五條第三款規定，應按其出資額二、五五○萬元核定贈與總額，惟基於行政救濟不
得為更不利於行政救濟人之決定，原核定贈與總額二、五○○萬元，仍應予維持。又
系爭贈與日為八十一年間，而八十四年一月十三日修正後遺產及贈與稅法第五條第三
款並無明文規定得追溯既往未確定案件，依實體從舊原則，系爭贈與金額之計價，仍
應依首揭行為時規定按出資額核定，原告主張依修正後遺產及贈與稅法第五條第三款
及同法第十條規定以公告現值計價一節，要不足採，乃未准變更。核與首揭法律規定
及函釋意旨，復查決定於法並無不合，一再訴願決定遞予維持，亦無違誤。原告雖主
張依八十四年一月十三日修正公布之遺產及贈與稅法第五條第三款、第十條第二項、
八十五年七月三十日公布增訂之稅捐稽徵法第一條之一及同法第四十八條之三規定，
本案贈與標的係為子購置之不動產，應以「贈與土地之公告現值計算贈與額課徵贈與
稅」，方屬適法云云。然查系爭贈與日為八十一年間，則依首揭行為時遺產及贈與稅
法第五條第三款規定，為他人購置財產者，應按其「出資額」核課贈與稅，雖該法條
於八十四年一月十三日修正增訂「但該財產為不動產，其不動產」等文句，惟並無明
文規定，對未確定之案件得追溯適用，依法律不溯既往之原則，本件被告以原告為其
子購置不動產之資金核定其贈與稅，並無違誤。次查原告一再執詞主張依修正後遺產
及贈與稅法第十條第二項規定，對未核課確定案件者，有追溯適用，是本件應依公告
現值核課乙節，惟該項規定係基於遺產稅及贈與稅未依限申報漏報短報或隱匿不報，
相關條文第四十四條至第四十六條已有處罰規定。而原條文第十條第一項但書復明定
「但逾期申報、漏報、短報或隱匿不報者，如逾期申報或查獲日之時價較死亡日或贈
與日之時價為高者，以較高者為準。」滋生重複處罰之疑義，爰將該但書刪除，並明
定未確定之案件，亦有其適用，以消除不必要之爭議。然本件原告贈與標的為價金，
既無從高認定之爭議，亦無按公告現值評價之適用，自無引用本項規定之餘地。再查
稅捐稽徵法第四十八條之三規定「納稅義務人違反本法或稅法之規定，適用裁處時之
法律。」所謂「裁處」係指違反稅捐稽徵法或其他稅法規定應裁處罰鍰而言，尚不包
括本稅在內，業經財政部八十五年十月九日台財稅字第八五一九一九四六五號函所明
釋，有如前述。而該條文規定於該法之第六章「罰則」章，依體系解釋，財政部之該
函釋於法無違。且從該條文之立法意旨：「立法委員提案以行政罰可否援用刑法的「
從新從輕」原則，各界看法相當分歧，為杜爭議，使徵納雙方都有明確法律原則可以
適用，爰增訂本條條文，俾資明確」按行政罰與本稅之課處性質迥異，依前述理由，
該條所謂「裁處」係指違反稅捐稽徵法或其他稅法規定應裁處罰鍰而言，尚不包括本
稅在內。末查稅捐稽徵法第一條之一，亦僅對財政部發布之解釋函令始有從新從輕原
則之適用，並不及於法律條文內容之修正，此觀之該法條之規定自明。是本件亦無稅
捐稽徵法第一條之一及第四十八條之三規定之適用。從而原告上開主張均不足採。綜
上所述，原處分即復查決定於法並無不合，一再訴願決定遞予維持，均無違誤，原告
起訴意旨，核無理由，應予駁回。
據上論結，本件原告之訴為無理由，爰依行政訴訟法第二十六條後段，判決如主文。
中    華    民    國     八十八      年     十一     月     二十五      日
                    行 政 法 院 第 二 庭
                                審 判 長 評  事      陳  石  獅
                                         評  事      彭  鳳  至
                                         評  事      黃  合  文
                                         評  事      林  茂  權
                                         評  事      王  立  杰
右  正  本  證  明  與  原  本  無  異
                                         法院書記官  蘇  金  全
中    華    民    國     八十八      年     十一     月     二十六      日
